臺灣高等法院高雄分院民事判決　
109年度重家上字第12號
上  訴  人  林景元  

            林應專  
共      同
訴訟代理人  周中臣律師
被上訴人    林應昇  
            林應然  

            林應華  
            林應慧  
上列當事人間請求損害賠償事件，上訴人對於中華民國109年8月
19日臺灣高雄少年及家事法院106年度重家訴字第14號第一審判
決提起上訴，本院於111年5月11日言詞辯論終結，判決如下：
    主      文
上訴駁回。
第二審訴訟費用由上訴人負擔。
    事實及理由
一、被上訴人乙○○、丁○○、戊○○經合法通知，無正當理由未到庭
    ，核無民事訴訟法第386 條各款所列情形，爰依上訴人之聲
    請，由其一造辯論而為判決。
二、上訴人主張：上訴人甲○○為訴外人林王素遲（民國104年11
    月5日死亡）之配偶；上訴人丙○○及被上訴人乙○○、丁○○、
    戊○○、己○○則為林王素遲之子，兩造均為林王素遲之法定繼
    承人。林王素遲於臺灣中小企業銀行（下稱臺灣企銀）東高
    雄分行開立之帳戶（帳號：00000000000，下稱系爭帳戶）
    ，為額度新臺幣（下同）2,100萬元之借款帳戶，借款人得
    在前開金額之限度內，直接自帳戶提領現款。惟林王素遲於
    103年10月28日經高雄長庚紀念醫院（下稱高雄長庚）檢測
    其精神狀態MMSE僅有12，日常簡單生活均無法自理，當無同
    意己○○提領系爭帳戶款項之可能，己○○竟未經林王素遲同意
    ，自民國104年3月4日至同年8月26日盜領林王素遲系爭帳戶
    之存款共835萬元（各次盜領時間如原審判決附表《下稱附表
    》所示），使林王素遲對臺灣企銀負有835萬元借款債務（下
    稱系爭借款債務），應依侵權行為法律關係，對上訴人負損
    害賠償責任。至己○○雖持有林王素遲101年2月8日簽署之授
    權書（下稱系爭授權書），然系爭授權書僅授權己○○管理不
    動產，不及於系爭帳戶之款項，且縱認林王素遲有授權己○○
    提款，己○○仍應交代提款之資金流向，況林王素遲之財產在
    己○○之管理下不增反減，提領款項包含本件835萬元在內，
    已高達3,607萬7,578元，可見亦違背其受任人之義務。至被
    上訴人乙○○、丁○○、戊○○為系爭借款債務之連帶保證人，應
    負連帶返還835萬元予林王素遲全體繼承人之責任，爰依民
    法第184條第1項、第185條、第542條、第544條、第179條及
    民法第831條、第828條準用第821條規定，擇一請求被上訴
    人返還835萬元等語，並聲明：㈠被上訴人應連帶給付含上訴
    人在內之林王素遲全體繼承人835萬元，及自起訴狀繕本送
    達翌日起至清償日止，按週年利率5%計算之利息、㈡上訴人
    願以銀行不記名定期存單或現金供擔保，請准宣告假執行。
    原審為上訴人全部敗訴之判決，上訴人不服，提起上訴，於
    本院聲明：求為廢棄原判決，改判准如上開聲明所示。　
三、被上訴人則以：林王素遲多年來均與己○○同住，由己○○照料
    其日常生活，林王素遲並簽署系爭授權書，概括授權己○○管
    理、使用包含系爭帳戶在內之所有財產。系爭帳戶之存簿、
    印章均由林王素遲親自保管，己○○為附表所示各次提款，均
    係由林王素遲交付存簿、印章後，依林王素遲之指示提領，
    提領之款項除編號4該筆700萬元中644萬9,800元係贈與乙○○
    、丁○○、己○○等3人提存為臺灣高雄地方法院103年度重訴字
    第238號案件（下稱系爭前案）假執行之擔保金外，餘款190
    萬0,200元（835萬元－644萬9,800元）則依林王素遲指示作
    為家庭生活開銷花用完畢。是附表所示各次提領，均獲林王
    素遲之授權及同意，被上訴人自不負返還835萬元予林王素
    遲全體繼承人之責等語置辯。答辯聲明：上訴駁回。
四、兩造不爭執事項（見本院卷第338頁）：
　㈠兩造均為林王素遲之繼承人，且均未拋棄繼承。
  ㈡林王素遲於101年2月8日出具系爭授權書予己○○，授權其管理
    、使用林王素遲名下財產。
  ㈢林王素遲於96年間以其所有坐落高雄市○○區○○路000號房地（
    下稱鳳松路房地），向臺灣企銀抵押借款2,100萬元，林王
    素遲得於前開額度範圍內，直接以存簿自系爭帳戶提領借款
    。96年間林王素遲原邀丙○○為前揭借款之連帶保證人，於10
    4年2月2日改由被上訴人擔任連帶保證人。
　㈣鳳松路房地於96年間為林王素遲所有，嗣於103年3月贈與被
    上訴人。
  ㈤系爭帳戶款項提領情形，即如附表所示，共計835萬元。
五、本院之判斷：
　㈠上訴人主張己○○盜領林王素遲系爭帳戶款項835萬元，應依不
    當得利，及侵權行為、委任之債務不履行法律關係負損害賠
    償責任，惟此為被上訴人所否認，並以前揭情詞置辯，茲分
    述如下：
　1.己○○提領、使用附表所示各次款項，均獲林王素遲之授權及
    同意：
　　⑴己○○辯稱：林王素遲過世前多年均與其同住，由其照料一
      切日常生活等語（見原審橋院卷第35頁背面），為上訴人
      所未爭執，且依系爭授權書所載「本人林王素遲授權己○○
      事項如下：一、本人名下全部財產管理、使用及租金收取
      ...二、委託代理訴訟」，有系爭授權書在卷可參（見原
      審橋院卷第171頁），堪認林王素遲基於與己○○共同生活
      之信賴關係，已概括授權己○○管理使用其名下全部財產，
      是己○○辯稱：其基於系爭授權書已獲林王素遲概括授權，
      自有權提領系爭帳戶內之835萬元等語（見本院卷第281-2
      83、318頁），應可採信。況依高雄長庚104年6月15日（1
      04）長庚院高字第E51450號函謂：「經會簽原診治林王素
      遲的神經內科系專科醫師意見，依照林王素遲之情況，認
      為不符合監護宣告精神鑑定之條件」（見本院卷第295頁
      ），足認林王素遲於104年6月間仍具行為能力，佐以高雄
      長庚受原審法院委託對林王素遲為精神鑑定，經該院於10
      4年8月3日、同年月12日進行個別及家族會談、心理衡鑑
      等項目，其在簡式智能評估MMSE得分為21分，在較為困難
      之認知能力篩選工具CASI得分為74.5分，均在正常範圍內
      ，尚未發現明顯認知功能受損，該院綜合各項檢查及會談
      結果，認林王素遲於當時之精神狀態尚未有明顯認知功能
      缺損之表現，有該院104年8月18日（104）長庚院高字第E
      71625號函檢附104年8月13日精神鑑定報告在卷可憑（見
      原審橋院卷第145-149頁），益堪認林王素遲於104年8月1
      2日受測時，尚具有處理日常生活之心智能力。而附表所
      示編號1至3己○○自系爭帳戶提款時間（分別為104年3月4
      日、同年月20日、同年6月24日），均在104年8月12日進
      行精神鑑定之前，則林王素遲斯時應尚具有掌管及核對帳
      戶存款之能力，同堪認定。依此，己○○如未得林王素遲同
      意，為恐林王素遲日後追究，衡情應無大額提領20萬元、
      80萬元、35萬元之可能，益證己○○前開款項之提領，應獲
      林王素遲之授權無疑。上訴人雖主張：依系爭授權書內容
      「本人林王素遲授權己○○事項如下：一、本人名下全部財
      產管理、使用及租金收取，例如：⑴高雄市○○區○○路000號
      。⑵高雄市○○區○○路00號。⑶高雄市○○區○○段○地000○000○0
      00地號，位於鳳松路、建國路交叉處...」等語（見原審
      橋院卷第171頁），可知授權範圍係針對不動產，而不包
      含存款。且縱認有授權己○○管理存款，己○○提領之款項依
      民法第541條規定仍應交還林王素遲，惟己○○除擔保金644
      萬9,800元外，其餘款項均未能交代流向，故應認屬侵權
      行為或違背任務之行為云云（見本院卷第316、318、412
      頁），惟觀之系爭授權書已明白揭示授權範圍為林王素遲
      所有財產之管理使用，且載明系爭授權書所列不動產僅為
      「例示」，則授權範圍當不以不動產之管理、使用為限。
      且依系爭授權書所載，已授權己○○得「使用」財產，則己
      ○○依此授權自得使用其提領之款項，上訴人前揭主張顯與
      授權書文義不符，要不足採。
    ⑵至林王素遲104年8月28日意識程度改變送高雄長庚急診，
      其到院時昏迷指數為3（E1V1M3），有急診病歷在卷可憑
      （見原審卷一第97頁），固堪認林王素遲於104年8月28日
      無行為能力。惟附表編號4所示700萬元之提領時間為104
      年8月26日，早於同年月28日，且己○○辯稱：林王素遲於1
      04年8月10日收受系爭前案之判決書後，與乙○○、丁○○、
      己○○等人討論依判決內容聲請假執行，一併討論既然要自
      系爭帳戶提領擔保金，就多提一些作為家庭生活費用，其
      始依前揭討論結果，於104年8月26日自系爭帳戶提領700
      萬元，並將其中644萬9,800元作為系爭前案假執行之擔保
      金，餘款55萬0,200元則供作家用等語（見原審卷一第54
      頁、原審卷二第71頁），核與雄院104年度存字第1916號
      提存書所載提存金額，及系爭前案判決係於104年8月10日
      送達林王素遲、己○○、乙○○、丁○○於該案委任之訴訟代理
      人等情相符，有提存書、送達回證在卷可憑（見原審橋院
      卷第53頁、本院卷第363頁），且參酌系爭前案為林王素
      遲、乙○○、丁○○、己○○4人（按：戊○○非該案之當事人）
      對丙○○提起請求遷讓房屋等訴訟，並經法院判命丙○○應為
      給付，上該提存人雖未列入林王素遲名義，然林王素遲既
      為該案之原告，該擔保提存使林王素遲取得之勝訴判決具
      執行力，屬有利林王素遲之行為，是林王素遲同意以系爭
      帳戶內之款項供作系爭前案判決假執行之擔保金，尚無悖
      於常情；另提存款以外其餘款項，林王素遲本有處分之權
      限，而其生活等事項，均需花用，故其同意共同生活之己
      ○○提領使用，亦合於情理，堪認己○○前開所辯，應可採信
      。至乙○○、丁○○、己○○3人稱擔保金644萬9,800元係林王
      素遲贈與其等兄弟云云，未提出證據為憑，要不足採，本
      院109年度上字第131號判決理由同此認定（見本院卷第25
      4頁），丙○○對前開判決提起上訴後，亦經最高法院維持
      前開判決所認定：己○○於104年3月4日至同年8月26日止自
      林王素遲系爭帳戶提領計835萬元，供作林王素遲生活照
      護及訴訟所需，應屬有權提領等情，而駁回上訴確定，亦
      有最高法院109年度台上字第3206號裁定存卷可參（見本
      院卷第285-287頁）。上訴人僅以己○○自系爭帳戶提領700
      萬元後，即直接轉帳開立己○○抬頭之臺灣企銀本行支票，
      金額與擔保金644萬9,800元不符，支票抬頭亦非雄院，故
      否認該次提款係為供作系爭前案判決之擔保金，而非有權
      提領云云（見本院卷第165頁），並非可採。從而，林王
      素遲既在104年8月10日收受系爭前案判決後即要求己○○自
      系爭帳戶提領700萬元使用，是縱林王素遲104年8月28日
      因意識程度改變而陷於無行為能力，仍無礙於己○○提領及
      使用該筆700萬元係獲林王素遲同意之認定。
　　2.至上訴人雖主張：依高雄長庚103年10月28日一般神經科
      神經心理測驗報告（下略稱心理測驗報告），其MMSE分數
      為12，可見林王素遲當時已無法自理生活，不可能有審核
      系爭帳戶資料之能力。且依林王素遲104年8月28日急診病
      歷「progressive obtundence with slow response for 
      a week」，可知林王素遲自同年月21日（即104年8月28日
      一週前）起已有越來越嚴重之遲鈍及低度反應，參以被上
      訴人寄予甲○○之存證信函亦提及「家母8月中旬病發門診
      藥物治療，8月28日急診插管治療（已無意識），目前在
      長庚加護病房面臨病危階段...」（下稱系爭存證信函）
      ，是林王素遲不可能再於104年8月26日授權或同意己○○提
      領系爭帳戶之700萬元云云（見本院卷第103、197、304-3
      05、318頁）。惟查，MMSE（Mini-mental state examina
      tion，即簡式智能評估）之測定結果，會因受測者當日之
      身心狀態及願配合之程度而影響，此參以林王素遲雖於10
      3年10月28日經高雄長庚檢測MMSE為12分，惟其104年8月
      在同院進行MMSE得分則為21分，得分明顯高於前次受測結
      果乙情即明，是林王素遲103年10月28日MMSE之檢測結果
      ，尚不得逕認與其當時之智能狀態相符。況依高雄長庚10
      3年10月28日心理測驗報告，僅謂林王素遲反應偶爾不合
      時宜，不能處理太複雜之事務等語，有心理測驗報告在卷
      可查（見本院卷第203頁），尚不足逕推認其已無核對帳
      戶大筆資金提領之能力，是上訴人依高雄長庚103年10月2
      8日心理測驗報告，主張林王素遲在103年10月28日後已無
      審核系爭帳戶資料之能力云云，難認可採。又林王素遲10
      4年8月28日急診病歷記載：「progressive 
　　　obtundence with slow response for a week」（一週以
      來逐漸遲鈍伴隨低度反應），及被上訴人於系爭存證信函
      提及「家母8月中旬病發門診藥物治療」，有104年8月28
      日急診病歷及系爭存證信函在卷可考（見原審卷一第97頁
      、原審橋院卷第15頁），至多僅得認定林王素遲之病況在
      104年8月中旬以後有所變化，惟尚無從推認其在104年8月
      28日急診前，已無行為能力而無法同意或授權己○○提領款
      項。況林王素遲於101年2月8日已概括授權己○○管理使用
      其財產，且在104年8月10日收受系爭前案判決後即
      指示己○○提領並使用系爭帳戶之700萬元，時間早於104年
      8月中旬林王素遲病況變化前，業經本院認定如前，是上
      訴人依林王素遲104年8月28日急診病歷及系爭存證信函，
      主張編號4之款項，為己○○未經林王素遲同意而盜領云云
      ，尚非可採。
　　3.另按委任，係指當事人約定，一方委託他方處理事務，他
      方允為處理之契約；又受任人處理委任事務，應依委任人
      之指示，民法第528條、第535條定有明文。上訴人另主張
      ：縱認林王素遲授權己○○管理財產，己○○應負有維持林王
      素遲財產於良好狀態，或增加財產之義務，惟林王素遲財
      產在其管理下，包含本件835萬元在內之提領款項高達3,6
      07萬7,578元，使林王素遲之財產不增反減，己○○應負債
      務不履行損害賠償責任云云（見本院卷第302、316、318
      頁）。惟己○○提領附表所示款項，均經林王素遲授權及同
      意，已如前述，所為堪認係依林王素遲之指示為之，則管
      理財產增減之結果，屬委任人即林王素遲對財產之自由處
      分，自難令己○○因此負債務不履行之損害賠償責任。
　　4.綜上，己○○提領、使用附表所示款項，均獲林王素遲之同
      意及授權，非無法律上原因受有利益，其所為亦不構成債
      務不履行或侵權行為，是上訴人依不當得利、侵權行為、
      債務不履行法律關係請求被上訴人給付835萬元予林王素
      遲之全體繼承人，自屬無據。上訴人固另依民法第831條
      、第828條準用第821條規定，請求被上訴人返還835萬元
      予林王素遲之全體繼承人，惟己○○提領除擔保金644萬9,8
      00元以外之款項，已依林王素遲之指示使用完畢；至擔保
      金644萬9,800元，既係林王素遲提供，核其性質應屬林王
      素遲所遺財產（該筆擔保金現仍提存中），上訴人對該筆
      款項本於繼承人地位有主張受分配之「權利」，自應待全
      體繼承人為遺產分割時解決，是上訴人依民法第828條、
      第821條規定請求被上訴人給付835萬元予林王素遲之全體
      繼承人，亦屬無據。
六、綜上所述，上訴人依民法第184條第1項、第185條、第542條
    、第544條、第179條及同法第831條、第828條準用第821條
    規定，請求被上訴人連帶返還835萬元予林王素遲之全體繼
    承人，為無理由，應予駁回。原審判決上訴人敗訴，於法尚
    無不合，上訴意旨指摘原審判決不當，求予廢棄改判，為無
    理由，應駁回其上訴。
七、據上論結，本件上訴為無理由，爰判決如主文。
中　　華　　民　　國　　111 　年　　6 　　月　　8 　　日
                            家事法庭
                                審判長法  官  蘇姿月
                                      法  官  謝雨真
                                      法  官  王  琁
以上正本證明與原本無異。
如對本判決上訴，須於判決送達後20日內向本院提出上訴狀，其
未表明上訴理由者，應於上訴後20日內向本院提出上訴理由書（
均須按他造當事人之人數附繕本）。
上訴時應提出委任律師或具有律師資格之人之委任狀，並依附註
條文規定辦理。如委任律師提起上訴者，應一併繳納上訴審裁判
費。
中　　華　　民　　國　　111 　年　　6 　　月　　8 　　日
                                      書記官  林秀珍
附註：
民事訴訟法第466 條之1 ：
對於第二審判決上訴，上訴人應委任律師為訴訟代理人，但上訴
人或其法定代理人具有律師資格者，不在此限。
上訴人之配偶、三親等內之血親、二親等內之姻親，或上訴人為
法人、中央或地方機關時，其所屬專任人員具有律師資格並經法
院認適當者，亦得為第三審訴訟代理人。
第1 項但書及第2 項情形，應於提起上訴或委任時釋明之。